臺灣桃園地方法院民事判決　　　　　　　95年度訴字第1099號
原　　　告　甲○○
訴訟代理人　潘維成律師
複　代理人　黃秋田律師
被　　　告　乙○○
訴訟代理人　蔡文燦律師
上開當事人間請求清償債務事件，於民國96年1 月24日言詞辯論
終結，本院判決如下：
    主      文
被告應給付原告新臺幣參佰參拾參萬元，及自民國九十五年八月
一日起至清償日止，按週年利率百分之五計算之利息。
訴訟費用由被告負擔。
本判決於原告以新臺幣壹佰壹拾壹萬元供擔保後，得假執行；但
被告如以新臺幣參佰參拾參萬元預供擔保，得免假執行。
    事實及理由
一、原告主張：(一)被告前向原告借款新台幣（下同）333 萬元（
    下稱系爭借款），兩造嗣於民國91年9 月8 日簽訂協議書（
    下稱系爭協議書），約定被告利用十大望族工程（下稱系爭
    工程）之動工向銀行貸款以攤還系爭借款，詎被告未依約動
    工，原告已多次表示解除系爭協議書清償方式之約定，並再
    以本件起訴狀繕本之送達為解除意思表示之通知，請求被告
    即時返還系爭借款。如認兩造係約定以系爭工程之動工為清
    償系爭借款之停止條件，惟被告拒不配合辦理動工，係以不
    正當行為阻礙條件之成就，該條件應視為已成就。為此原告
    依系爭協議書約定及消費借貸關係，請求被告返還系爭借款
    等語。(二)並聲明：被告應給付原告333 萬元，及自起訴狀繕
    本送達之翌日起至清償日止，按週年利率5 ％計算之利息；
    並願供擔保請准宣告假執行。
二、被告則以：(一)原告並未舉證證明被告前曾向原告借款333 萬
    元，而系爭協議書並未約定系爭工程係由被告負責動工，則
    原告主張解除系爭協議書約定之清償條件，自屬無據。(二)原
    告有給付被告330 萬元，惟係作為系爭工程之投資款，並用
    以支付被告向銀行之貸款利息。兩造曾協議由原告負責系爭
    工程之建造費用及土地向銀行之貸款，被告於建造完成後只
    分取1 戶。(三)證人李國宏既證稱其係於原告第1 次借款100
    萬元予被告後才認識被告，其於當時並未在場，其如何證明
    該100 萬元係基於借貸關係而交付。又其證稱買賣契約書係
    要給銀行看，表示房屋已售出，以利向銀行貸款云云，惟被
    告係賣方，不可能由賣方向銀方辦理貸款等語資為抗辯。並
    聲明：駁回原告之訴及其假執行之聲請；如受不利之判決，
    願供擔保免為假執行。
三、本件經兩造於本院95年12月20日言詞辯論期日協商簡化之爭
    點如下：
   (一)不爭執事項：
　　1.原告於91年1 月15日與被告簽訂如被證1 之土地買賣契約
　　  書6份（分別標明棟別：B、C、D、E、F、G）
　　2.兩造於91年9月8日簽訂如原證1之協議書。
　　3.十大望族建案迄未開工。
　　(二)爭執事項：
　　1.被告是否曾向原告借款333萬元？
　　2.十大望族工程迄未動工應歸責何人？
　　3.系爭協議書所定十大望族之開工是否停止條件？被告是
　　　否以不正當行為阻止條件成就？被告是否因本件條件成
　　  就、清償期屆至，而負擔給付遲延責任？
　　4.原告是否曾催告？其解除契約是否合法？
四、得心證之理由：
  (一)原告主張被告以清償銀行貸款利息之目的，陸續向其借貸多
    次，總金額為333 萬元等情，被告雖自認有收到333 萬元之
    事實，惟否認有積欠原告333 萬元之債務，並以前詞置辯。
    本院基於下列理由，認原告上揭主張為可採：
    1.依據兩造所不爭執之系爭協議書第1 條明確記載：「甲方
      （即被告）積欠乙方（即原告）新台幣新臺幣參佰參拾參
      萬元正，約定償還方式由十大望族動工配合銀行貸款之進
      度攤還」（見本院卷第8 頁），核諸上開文意，明確載明
      積欠、攤還等文字，語意明確，不待他求，亦無另為解釋
      之餘地。
    2.證人李國宏於本院95年12月20日言詞辯論期日到庭證稱：
      「於90年6 月間，原告先借被告100 萬元，是被告要還銀
      行的利息錢。在彰化銀行埔心分行交錢給被告。後面還有
      向原告借好幾次，各次金額為100 萬、50萬元、30萬元不
      等，最後一次我幫他們寫協議書時是333 萬元，這是只有
      本金，沒有利息。被告找廠商來興建十大望族，有約定說
      以比較便宜的價錢賣給原告當作是利息。當時沒有約定何
      時還錢。」，系爭協議書第1 點就是指寫協議書時經雙方
      統計被告共積欠原告333 萬元，因為被告說他當時沒有錢
      償還，所以就約定等銀行貸款下來再清償。因為當時我從
      事代書工作，且被告前往台灣中小企業銀行湖口分行清償
      貸款利息時，我有陪他去，所以上情我知悉等語（見本院
      卷第81頁至第83頁），核與原告所述之過程相符，自堪憑
      採。又證人因事後書擬系爭協議書而知悉兩造全部借貸過
      程，事屬常情，被告抗辯被告第1 次借貸100 萬元時，證
      人尚未認識被告，據以推論證人所述不實云云，顯乏所據
      。
    3.按原告於起訴原因已有相當之證明，而被告於抗辯事實並
      無確實證明方法，僅以空言爭執者，當然認定其抗辯事實
      非真正，而應為被告不利益之裁判。次按，原告對於自己
      主張之事實已盡證明之責後，被告對其主張，如抗辯其不
      實並提出反對之主張者，則被告對其反對之主張，亦應負
      證明之責，此為舉證責任分擔之原則。最高法院18年上字
      第1679號、18年上字第2855號判例分別著有明文可稽。本
      件被告既自認收受系爭333 萬元，惟另抗辯係伊與原告、
      李國宏3 人共同投資興建系爭工程，原告支付之投資款，
      非借款云云，則被告就系爭333 萬元係投資款一節應負舉
      證責任自明。經查，被告已自認：原告所交付之333 萬元
      係用以支付我向銀行貸款之利息，並稱：不知李國宏出資
      多少，我沒有錢可以出資等語（見本院卷第106 頁），更
      無法指出原告投資金額333 萬元之計算依據，則被告對於
      有所謂3 人共同投資系爭工程一節，既未舉證以實其說，
      其上開所辯自嫌無據。
　(二)系爭工程迄未動工應歸責何人？
    被告雖抗辯：兩造曾協議由原告負責系爭工程之建造費用及
    土地向銀行之貸款，因此系爭工程迄未動工之責任應由原告
    負擔云云。惟證人李國宏明確證稱：「被告找了一個新竹來
    的建設公司來合建十大望族，原告總共買了好幾戶。因為被
    告向銀行貸款做建築融資但沒有下來，所以這個建案就沒有
    興建。」「（十大望族應由何人負責開工？為何迄未開工？
    ）是被告。是銀行沒有貸款下來。」等語（見本院卷第82頁
    ）。佐以被告自陳兩造原本預期銀行貸款完成即可動工之情
    ，足見系爭工程迄未動工應歸責於被告。
　(三)按民法所謂條件，係當事人以將來客觀上不確定事實之成就
    或不成就，決定法律行為效力之發生或消滅之一種附款。使
    法律行為效力發生或消滅，為附條件法律行為之本質，如以
    已發生權利之行使繫於條件之方法設定權利，則非附條件之
    法律行為。茍當事人非以法律行為效力之發生，而僅以其履
    行繫於不確定之事實者，雖亦屬約款之一種，然此約款並非
    條件，應解釋為於其事實發生時，為權利行使期限之屆至。
    在此情形，若該事實之到來確定不發生，應認其期限已屆至
    。最高法院87年度台上字第129 號判決著有明文可稽。本件
    被告確實積欠原告系爭借款，已如前述，則依據前述系爭協
    議書第1 條之文意，兩造當無可能約定以系爭工程之動工為
    借貸關係發生、消滅與否之條件，而應係以系爭工程之動工
    、銀行貸款撥下之事實，資為原告借款返還請求權權利行使
    之期限。本件被告既自認兩造預期貸款核准立即動工，惟系
    爭工程迄今逾4 年仍未動工，在此情形，該事實即系爭工程
    動工之到來已確定不發生，應認被告就系爭借款之清償期限
    已屆至。又縱認系爭協議書所定系爭工程之開工為「停止條
    件」，然系爭工程迄未動工應歸責於被告，亦已具論如前，
    然被告竟於訂約後逾4 年仍未動工，則原告主張被告係以不
    正當行為阻止條件成就，依據民法第101 條第1 項規定，視
    為條件已成就，亦屬可採。
四、另按消費借貸契約，借用人應於約定期限內，返還與借用物
    種類、品質、數量相同之物；給付有確定期限者，債務人自
    期限屆滿時起，負遲延責任；遲延之債務，以支付金錢為標
    的者，債權人得請求依法定利率計算之遲延利息。民法第47
    8 條前段、第229 條第1 項、第233 條第1 項前段分別定有
    明文。本件被告既向原告借用系爭借款，且未依約清償，既
    如前述，自已陷於給付遲延而應負遲延責任。是依前引法文
    規定，原告提起本件訴訟，依系爭協議書之約定，本於消費
    借貸之法律關係，請求被告給付系爭333 萬元借款及自其遲
    延後之本件起訴狀繕本送達翌日即95年8 月1 日起至清償日
    止，按年利率百分之5 計算之利息，為有理由，應予准許。
五、本件事證已臻明確，兩造其餘主張陳述及舉證，經核與判決
    之結果均無影響，爰不另一一論述。又被告雖聲請傳訊證人
    丙○○、李冬梅，惟依其提出之待證事實縱使為真，亦無從
    推翻本院前揭認定，應無傳訊必要，均附此敘明。
六、本判決兩造均陳明願供擔保請准宣告假執行或免為假執行，
    經核於法均無不合，應予准許，爰分別酌定相當之擔保金額
    宣告之。
七、訴訟費用負擔之依據：民事訴訟法第78條。
中　　華　　民　　國　　96　　年　　 2　　月　　 7　　日
                  民事第三庭  法　官　陳永來
以上正本係照原本作成
如對本判決上訴，須於判決送達後20日內向本院提出上訴狀
中　　華　　民　　國　　95　　年　　 2　　月　　 7　　日
                    　　　　　書記官　劉彩華
